ACORDAO-COMPLETO-2534328

ACÓRDÃO 3931/2022 ATA 26/2022 - SEGUNDA CÂMARA

VISTOS, relatados e discutidos estes autos em que se aprecia recurso de reconsideração interposto por Jorge Nivaldo Ribeiro de Albuquerque, ex-prefeito do Município de Limoeiro de Anadia/AL (gestão 2005-2008) , contra o Acórdão 3027/2021-TCU-Segunda Câmara, por meio do qual este Tribunal, no que interessa à presente impugnação, julgou irregulares as suas contas, condenando-o em débito, no valor total original de R$ 89.711,22, e multa, no valor de R$ 20.000,00;
ACORDAM os Ministros do Tribunal de Contas da União, reunidos em sessão da Segunda Câmara, ante as razões expostas pelo Relator, em:
9.1. com fundamento nos arts. 32, inciso I, e 33 da Lei 8.443/1992, conhecer e negar provimento ao recurso;
9.2. dar ciência deste acórdão ao recorrente.

Recurso de reconsideração interposto contra decisão que julgou irregulares as contas do recorrente, condenando-o em débito e multa, no âmbito de tomada de contas especial instaurada pelo então Ministério do Desenvolvimento Social e Combate à Fome, em razão da impugnação parcial de despesas dos recursos repassados ao Município de Limoeiro de Anadia/AL, na modalidade fundo a fundo, para os programas de Proteção Social Básica e Proteção Social Especial, exercício de 2008.

Segunda Câmara

Município de Limoeiro de Anadia/AL.

3. Recorrente: Jorge Nivaldo Ribeiro de Albuquerque (XXX.422.464-XX).

13.1. Ministros presentes: Augusto Nardes (na Presidência), Bruno Dantas (Relator) e Antonio Anastasia.
13.2. Ministro-Substituto convocado: Marcos Bemquerer Costa.
13.3. Ministro-Substituto presente: André Luís de Carvalho.

BRUNO DANTAS

Ministro Raimundo Carreiro.

Cuidam os autos de recurso de reconsideração interposto por Jorge Nivaldo Ribeiro de Albuquerque (peça 76) contra o Acórdão 3027/2021-TCU-Segunda Câmara (peça 49) , por meio do qual este Tribunal, no que interessa à presente impugnação, julgou irregulares as suas contas, condenando-o em débito e multa. 
A tomada de contas especial que deu origem a estes autos foi instaurada pelo então Ministério do Desenvolvimento Social e Combate à Fome (MDS) , atual Ministério da Cidadania, em desfavor de Jorge Nivaldo Ribeiro de Albuquerque, ex-prefeito do Município de Limoeiro de Anadia/AL, gestão 2005-2008, em razão da impugnação parcial de despesas dos recursos repassados ao ente federativo, na modalidade fundo a fundo, para os programas de Proteção Social Básica (PSB) e Proteção Social Especial (PSE) , no exercício financeiro de 2008.
O débito decorreu da não comprovação de despesas relativas ao Programa de Erradicação do Trabalho Infantil (PETI) , ao Piso Básico Fixo (PBF) , e ao Programa de Atenção Integral às Famílias (PAIF) . As irregularidades causadoras do dano foram constatadas pela Controladoria-Geral da União (CGU) em fiscalização no município, realizada entre 20/5/2009 e 7/8/2009. 
A deliberação recorrida, relatada pelo Ministro Raimundo Carreiro, apresentou o seguinte teor:
"9.1. Acatar as alegações de defesa de James Marlan Ferreira Barbosa (CPF XXX.567.204-XX) ;
9.2. rejeitar parcialmente as alegações defesa de Jorge Nivaldo Ribeiro de Albuquerque (CPF XXX.422.464-XX) , com acolhimento apenas dos argumentos relacionados à liquidação de despesas alusivas à execução do Piso Básico de Transição (PBT) ;
9.3. julgar regulares, nos termos dos arts. 1º, inciso I, 16, inciso I, e 23, inciso I, da Lei 8.443/1992, c/c os arts. 1º, inciso I, 207 e 2014, inciso I, do Regimento Interno/TCU, as contas de James Marlan Ferreira Barbosa (CPF XXX.567.204-XX) , dando-lhe quitação plena; 
9.4. com fulcro nos arts. 1º, inciso I, 16, inciso III, alínea 'd', da Lei 8.443/1992, c/c os arts. 19 e 23, inciso III, da mesma Lei, julgar irregulares as contas do Sr. Jorge Nivaldo Ribeiro de Albuquerque (CPF XXX.422.464-XX) , ex-Prefeito, gestões 2001-2004 e 2005-2008, condenando-o ao pagamento das importâncias a seguir especificadas, atualizadas monetariamente e acrescidas dos juros de mora, calculadas a partir das datas discriminadas até a data da efetiva quitação do débito, fixando-lhe o prazo de quinze dias, para que comprove, perante o Tribunal, o recolhimento das referidas quantias aos cofres do Fundo Nacional de Assistência Social, nos termos do art. 23, inciso III, alínea 'a', da citada lei, c/c o art. 214, inciso III, alínea a, do Regimento Interno: 
Débitos relacionados ao Sr. Jorge Nivaldo Ribeiro de Albuquerque (CPF XXX.422.464-XX) 
Proteção Social Especial (PETI-SSE) :
	DATA
	VALOR (R$) 

	5/3/2008
	7.780,00

	25/6/2008
	4.420,00

	26/12/2008
	3.600,00

Piso Básico Fixo (PBF) :
	DATA
	VALOR (R$) 

	7/1/2008
	1.200,00

	22/1/2008
	500,00

	23/1/2008
	1.200,00

	24/1/2008
	1.200,00

	28/10/2008
	511,22

Programa de Atenção Integral às Famílias (PAIF) :
	DATA
	VALOR (R$) 

	19/2/2008
	6.300,00

	14/3/2008
	6.300,00

	8/4/2008
	6.300,00

	12/5/2008
	6.300,00

	6/6/2008
	6.300,00

	1/7/2008
	6.300,00

	12/8/2008
	6.300,00

	4/9/2008
	6.300,00

	17/10/2008
	6.300,00

	7/11/2008
	6.300,00

	19/12/2008
	6.300,00

9.5. aplicar ao Sr. Jorge Nivaldo Ribeiro de Albuquerque (CPF XXX.422.464-XX) , a multa prevista no art. 57, da Lei 8.443/1992, c/c o art. 267, do RI/TCU, no valor de R$ 20.000,00 (vinte mil reais) , fixando-lhe o prazo de quinze dias, a contar da notificação, para que comprove, perante o Tribunal (art. 214, inciso III, alínea a, do Regimento Interno do TCU) , o recolhimento da dívida aos cofres do Tesouro Nacional, atualizada monetariamente desde a data deste acórdão até a do efetivo recolhimento, se paga após o vencimento, na forma da legislação em vigor;
9.6. autorizar, desde logo, a cobrança judicial das dívidas, caso não atendida a notificação, na forma do disposto no art. 28, inciso II, da Lei 8.443/1992;
9.7. com fundamento no art. 28, inciso I, da Lei 8.443/1992, c/c o art. 217, §§ 1º e 2º, do Regimento Interno, autorizar, desde logo, caso requerido, o parcelamento das dívidas em até 36 parcelas, incidindo, sobre cada parcela, corrigida monetariamente, os correspondentes acréscimos legais, fixando-lhe o prazo de quinze dias, a contar do recebimento da notificação, para comprovar, perante o Tribunal, o recolhimento da primeira parcela, e de trinta dias, a contar da parcela anterior, para comprovar o recolhimento das demais parcelas, devendo incidir, sobre cada valor mensal, atualizado monetariamente, os juros de mora devidos, no caso do débito, na forma prevista na legislação em vigor, alertando o responsável de que a falta de comprovação do recolhimento de qualquer parcela importará o vencimento antecipado do saldo devedor, nos termos do § 2º do art. 217 do Regimento Interno deste Tribunal; 
9.8. enviar cópia do presente Acórdão, bem como do Relatório e do Voto que o fundamentam à Procuradoria da República no Estado de Alagoas, nos termos do § 3º do art. 16 da Lei 8.443/1992, c/c o § 7º do art. 209 do Regimento Interno do TCU, para adoção das medidas cabíveis; 
9.9. dar ciência sobre o presente Acórdão ao Fundo Nacional de Assistência Social e aos Srs. Jorge Nivaldo Ribeiro de Albuquerque (CPF XXX.422.464-XX) e James Marlan Ferreira Barbosa (CPF XXX.567.204-XX) , informando que a presente deliberação, acompanhada do Relatório e do Voto que a fundamentam, está disponível para a consulta no endereço www.tcu.gov.br/acordaos, além de esclarecer que, caso requerido, o TCU poderá fornecer sem custos as correspondentes cópias, de forma impressa." 
Admitido o processamento do recurso, porquanto preenchidos os requisitos previstos no art. 33 da Lei 8.443/1992, conferi efeito suspensivo aos itens 9.4, 9.5 e 9.6 do acórdão recorrido (peça 81) . 
Instruído o presente feito, faço reproduzir, com os ajustes que julgo pertinentes, o exame técnico e o encaminhamento oferecidos pela auditora responsável pela instrução do recurso (peça 99) , o qual contou com a anuência do diretor da Secretaria de Recursos (peça 100) :
"HISTÓRICO
2. Trata-se de tomada de contas especial instaurada pelo então Ministério do Desenvolvimento Social e Combate à Fome/MDS, atual Ministério da Cidadania, em desfavor de Jorge Nivaldo Ribeiro de Albuquerque, ex-prefeito do município de Limoeiro de Anadia/AL, gestão 2005-2008, em razão da impugnação parcial de despesas dos recursos repassados àquela Prefeitura Municipal, na modalidade fundo a fundo, para os Programas de Proteção Social Básica-PSB e Proteção Social Especial-PSE, no exercício financeiro de 2008.
3. Os referidos Programas tinham por objeto a 'Concessão de Bolsa para Jovens em Situação de Vulnerabilidade Social' e 'Ações socioeducativas e de convivência para crianças e adolescentes em situação de trabalho'. Para a execução desses programas, o Ministério do Desenvolvimento Social e Combate à Fome (MDS) , por meio do Fundo Nacional de Assistência Social (FNAS) , repassou ao Município de Limoeiro de Anadia/AL, no exercício de 2008, a importância total de R$ 245.042,90 (peça 1, p. 21-22) .
4. O município apresentou a prestação de contas dos recursos repassados em 2008 (peça 1, p. 23-27) . Entre 20/5/2009 e 7/8/2009, entretanto, a Controladoria Geral da União (CGU) realizou fiscalização no município de Limoeiro de Anadia/AL (peça 1, p. 28-66) em que foram constatadas diversas irregularidades.
5. Em razão dessas irregularidades, foram notificados o prefeito, o ex-prefeito e o CMAS. Após análise das manifestações, o FNAS emitiu o Relatório de Tomada de Contas Especial 122/2016 em que restou caracterizada a responsabilidade de Jorge Nivaldo Ribeiro de Albuquerque, ex-prefeito (2005-2008) , pelas seguintes irregularidades (peça 1, p. 172-178) :
	Origem do débito
	Valor original
	Valor atualizado
	Período de atualização

				Data inicial
	Data final

	Item 3.1.9 - Não comprovação de despesas do PETI
	15.800,00
	37.889,64
	5/3/2008
	15/6/2016

	Item 3.4.2 - Não comprovação de despesas do CRAS
	4.620,00
	11.607,90
	7/1/2008
	
	Item 3.4.7 - Ausência de prestação de contas do programa
	69.300,00
	163.802,71
	19/2/2008
	
	Item 3.4.8 - Ausência de documentação solicitada
	36.507,90
	85.946,16
	19/2/2008
	
	Totais
	126.227,90
	299.246,41
		
6. Em análise preliminar nos autos (peça 3) , a então Secretaria de Controle Externo no Estado de Alagoas (Secex-AL) concluiu pela necessidade de citação dos ex-prefeitos, Jorge Nivaldo Ribeiro de Albuquerque (gestões 2001-2004 e 2005-2008, gestor dos recursos) , e James Marlan Ferreira Barbosa (gestões 2009-2012 e 2013-2016, responsável pela prestação de contas) , em decorrência da não comprovação da boa e regular aplicação dos recursos federais transferidos ao referido município à conta Programa de Proteção Social Especial - Programa de Erradicação do Trabalho Infantil (PETI-SSE) , do Programa de Proteção Social Básica - Piso Básico Fixo (PBF) e Piso Básico de Transição (PBT) , consoante constatado no Relatório de Fiscalização 1.368 da Controladoria Geral da União. 
6. Devidamente citados, os responsáveis apresentaram suas alegações de defesa (peças 27-36 e 41) . O Tribunal entendeu que restou elidida a responsabilidade de James Marlan Ferreira Barbosa, uma vez que a aplicação dos recursos ocorreu integralmente no período de gestão do então prefeito Jorge Nivaldo Ribeiro de Albuquerque, no exercício de 2008, de modo que competia ao prefeito sucessor, James Marlan Ferreira Barbosa, tão somente a apresentação da prestação de contas, o que foi feito com a documentação que lhe foi disponibilizada, conforme apontou o Relatório da Controladoria-Geral da União (peça 1, p. 61) .
7. Quanto aos argumentos apresentados por Jorge Nivaldo, a documentação trazida pelo responsável com a intenção de demonstrar a aplicação dos recursos (peças 28 a 36) se mostrou apta a comprovar a execução apenas do Piso Básico de Transição (PBT) , para o qual havia sido repassado, no exercício de 2008, o montante de R$ 36.507,90.
8. Dessa forma, o Tribunal, por meio do Acórdão 3027/2021-TCU-Segunda Câmara (peça 49) , relatado pelo Ministro Raimundo Carreiro, julgou irregulares as contas de Jorge Nivaldo Ribeiro de Albuquerque, condenando-o ao débito apurado e aplicando-lhe multa.
9. Insatisfeito, o responsável interpôs o presente recurso de reconsideração (peça 76) , requerendo (peça 76, p. 19) :
a. o reconhecimento do prazo prescricional quinquenal para a instauração da tomada de contas especial;
b. ou, minimamente, o reconhecimento da prescrição quinquenal da sanção pecuniária imposta;
c. o reconhecimento da ausência de pressuposto indispensável (cópia integral da prestação de contas de que se tem notícia ter sido apresentada pelo sucessor do peticionário na gestão municipal) à instauração da tomada de contas especial e determine o consequente arquivamento do feito;
d. o reconhecimento da regularidade das contas do recorrente, inclusive, reconhecendo-se a sua boa-fé aferível nos elementos e circunstâncias delineadas nos autos.
ADMISSIBILIDADE
10. Reitera-se o exame preliminar de admissibilidade (peça 77) , ratificado pelo relator, Ministro Bruno Dantas (peça 81) , que concluiu pelo conhecimento do recurso, suspendendo-se, ao recorrente os efeitos dos itens 9.4, 9.5 e 9.6 do Acórdão 3027/2021-TCU-Segunda Câmara, relatado pelo Ministro Raimundo Carreiro, eis que preenchidos os requisitos processuais aplicáveis à espécie.
MÉRITO
11. Delimitação
11.1. Constitui objeto do recurso verificar se:
a) houve a prescrição (peça 76, p. 2-12) ;
b) está ausente um pressuposto essencial à instauração da tomada de contas especial - documentos e outros elementos probatórios que deem suporte à sua ocorrência (peça 76, p. 13-16) ;
c) está comprovada a boa e regular aplicação dos recursos repassados (peça 76, p. 16-19) .
12. Ocorrência da prescrição
12.1. O recorrente defende a ocorrência da prescrição na presente tomada de contas especial, com base nos seguintes argumentos: 
a) o Supremo Tribunal Federal, no julgamento com repercussão geral reconhecida do RE 669.069/MG, de relatoria do Min. Teori Zavascki, fixou a tese de que 'é prescritível a ação de reparação de danos à Fazenda Pública decorrente de ilícito civil'. Essa evolução do Supremo a caminho do reconhecimento da prescrição quinquenal, nos termos da Lei 9.873/99, para instauração das tomadas de contas fica muito clara da leitura do que decidiu o Min. Marco Aurélio no MS 35.294/DF. No mesmo sentido são o MS 36.971/DF, Rel. Min. Marco Aurélio, o MS 36.054/DF, Rel. Min. Ricardo Lewandowski, o MS 32.201/DF, Rel. Min. Roberto Barroso, o RE 636.886-RG/AL, Rel. Min. Alexandre de Moraes, e o MS 34.705/DF, Rel. Min. Ricardo Lewandowski (peça 76, p. 2-12) .
Análise
12.2. No exame da prescrição, a Serur tem adotado os entendimentos detalhados na peça 98, que contêm, respectivamente, estudo e pronunciamento anteriores da secretaria sobre o tema. Nessas manifestações estão desenvolvidas as seguintes premissas, que serão utilizadas no presente exame:
a) ao julgar o RE 636.886, o STF conferiu nova interpretação ao art. 37, § 5º, da Constituição Federal, fixando a tese de que 'é prescritível a pretensão de ressarcimento ao erário fundada em decisão de Tribunal de Contas';
b) as pretensões punitiva e de ressarcimento devem observar o mesmo regime na atividade de controle externo, dado o objetivo comum da prescrição, de fixar prazo para o Tribunal de Contas agir, para caracterizar o ilícito, identificar seu autor, dimensionar as consequências da conduta e impor os efeitos legais, independentemente de tais efeitos terem natureza punitiva ou ressarcitória;
c) até que sobrevenha norma específica, entende-se que a prescrição das pretensões punitiva e de ressarcimento, no processo de controle externo, deve observar o regime Lei 9.873/1999, na linha dos recentes pronunciamentos do STF a respeito. Assim, sem prejuízo de se realizar o exame da prescrição também segundo o prazo decenal previsto no Código Civil, o critério adotado, na formulação da proposta de encaminhamento, será o da Lei 9.873/1999.
12.3. Com essas explicações adicionais, passa-se à análise da prescrição no caso em exame, considerando-se as premissas indicadas anteriormente.
Análise da prescrição segundo os critérios do Acórdão 1441/2016-TCU-Plenário.
12.4. No que se refere à pretensão punitiva, o TCU tem tradicionalmente aplicado os critérios definidos no Acórdão 1441/2016-TCU-Plenário, que, em incidente de uniformização de jurisprudência, orientou-se pela aplicação do Código Civil. Por este acórdão, em linhas gerais, a prescrição subordinar-se-ia ao prazo geral de dez anos (CC, art. 205) , contado a partir da data da ocorrência do fato e interrompido pelo ato que ordenar a citação, a audiência ou a oitiva da parte.
12.5. Entre outras razões que justificaram a adoção desse critério, destaca-se que o citado dispositivo constitui uma cláusula geral a ser empregada sempre que a pretensão for prescritível, mas a lei não estabelecer um prazo específico, como na hipótese.
12.6. Aplicando-se essas balizas ao caso em exame em relação à recorrente, verifica-se que entre o dia seguinte ao término do prazo final para entrega da prestação de contas, dia 1/3/2009, considerando que o art. 9º, da Portaria MDS 459/2005 estabelecia que o Demonstrativo Sintético Anual da Execução Físico-Financeira deveria ser enviado, eletronicamente, para aprovação do MDS, até o último dia do mês de fevereiro do ano subsequente ao de execução, e a data do despacho que autorizou a citação do recorrente (interrupção) , 19/10/2016 (peça 5) , passaram-se pouco mais de sete anos. Dessa última data até o julgamento do processo, em 2/3/2021 (peça 49) , não se passaram cinco anos.
12.7. Considerando a premissa de que as pretensões punitiva e de ressarcimento se submetem ao mesmo regime, conclui-se pela possibilidade de aplicação de multa e de condenação ao ressarcimento, por não estarem prescritas, caso fossem adotados, para ambos os fins, os parâmetros definidos no Acórdão 1441/2016-TCU-Plenário.
Análise da prescrição pelo regime da Lei 9.873/1999 (MS 32.201) .
12.8. Adotando-se as premissas fixadas na Lei 9.873/1999 ao caso em exame, é preciso considerar os seguintes parâmetros:
a) Termo inicial:
12.9. A Lei 9.873/1999, art. 1º, parte final, traz previsão expressa a respeito do início do prazo em se tratando de infração de caráter permanente ou continuado. Nesta hipótese, a prescrição começa a correr não da data de cada fato, e sim 'do dia em que tiver cessado' a permanência ou a continuidade.
12.10. Na hipótese em exame, estão presentes os requisitos típicos de uma infração permanente. É certo que a aplicação dos recursos pode ser fiscalizada a qualquer tempo e, se algum ilícito for constatado nesse acompanhamento, já surge a possibilidade de agir e, portanto, a prescrição da reparação do dano. Se o ilícito não foi constatado antes, contudo, há um momento certo para aferição do cumprimento das obrigações do proponente, que se dá exatamente com a prestação de contas. Logo, enquanto não exaurido o prazo para a aplicação dos recursos e a correspondente prestação de contas, não flui prazo prescricional (CC, art. 199, II) .
12.11. Considerando que o Demonstrativo Sintético Anual da Execução Físico-Financeira (peça 1, p. 23-27) não informa a data de apresentação da prestação de contas, adotar-se-á, como data de início da contagem da prescrição, o último dia para entrega da documentação, nos termos da Portaria MDS 459/2005, 28/2/2009.
b) Prazo:
12.12. A Lei 9.873/1999 apresenta um prazo geral, de cinco anos (art. 1º) , e um prazo especial, previsto no art. 1º, § 2º, a saber: 'quando o fato objeto da ação punitiva da Administração também constituir crime, a prescrição reger-se-á pelo prazo previsto na lei penal'. Entretanto, essa hipótese não se aplica ao caso em exame.
c) Interrupções por atos inequívocos de apuração dos fatos:
12.13. No regime da Lei 9.873/1999, a prescrição se interrompe 'por qualquer ato inequívoco, que importe apuração do fato' (art. 2º, II) , como por exemplo, sindicâncias, processo administrativo disciplinar, auditorias, ocasião em que são apurados a legalidade dos atos e, constatando irregularidades, desencadeiam as providências ressarcitórias e punitivas cabíveis. Com esse fundamento, de acordo com os documentos constantes dos autos, verificou-se que a prescrição foi interrompida:
a) em 7/9/2009, com o Relatório de Fiscalização da CGU 1.368 (peça 1, p. 28-66) ;
b) em 7/2/2014, com a Nota Técnica 271/2014 - CPCRFF/CGPC/DEFNAS (peça 1, p. 79-92) ;
c) em 21/8/2014, com a Nota Técnica 7.750/2014 - CPCRFF/CGPC/DEFNAS (peça 1, p. 135-136) ;
d) em 20/6/2016, com o Relatório de TCE 122/2016 (peça 1, p. 172-178) ;
e) em 8/8/2016, com o Relatório de Auditoria 901/2016, da Controladoria Geral da União (peça 1, p. 181-183) ;
f) em 7/10/2016, com a autuação do presente processo de TCE, visando a apuração de irregularidades.
g) Interrupções pela notificação ou citação dos responsáveis:
12.14. A prescrição também é interrompida 'pela notificação ou citação do indiciado ou acusado, inclusive por meio de edital', nos termos do art. 2º, I, da Lei 9.873/1999. E, no regime dessa lei, a interrupção se dá pela citação ou audiência propriamente dita, e não pelo despacho que a ordena. Com esse fundamento, houve a interrupção:
Notificação (fase interna) 
	Data da notificação (interrupção) 
	Responsável notificado
	AR ou Resposta 

	23/11/2009
	Jorge Nivaldo Ribeiro de Albuquerque
	peça 1, p. 70-71

	10/9/2014
		Peça 1, p. 145

Citação (fase externa) 
	Data da citação (interrupção) 
	Responsável citado 
	AR ou Resposta 

	10/2/2017
	Jorge Nivaldo Ribeiro de Albuquerque
	Peças 15-16

e) Interrupção pela decisão condenatória recorrível:
12.15. A prescrição também se interrompe 'pela decisão condenatória recorrível' (art. 2º, III, da Lei 9.873/1999) , ocorrida na data sessão virtual de julgamento do acórdão condenatório que foi em 2/3/2021 (peça 49) .
f) Da prescrição intercorrente:
12.16. Nos termos do art. 1º, § 1º, da Lei 9.873/1999, opera-se a prescrição intercorrente se o processo ficar paralisado por mais de três anos, aguardando 'julgamento ou despacho'.
12.17. Note-se que há uma correlação entre essa hipótese e as causas de interrupção da prescrição do art. 2º. Com efeito, uma vez praticada a infração à legislação ou interrompida a prescrição por alguma das hipóteses do art. 2º, o processo não pode ficar inativo, sem qualquer inovação processual relevante, por mais de três anos.
12.18. Trata-se de prazo específico, não se aplicando nem o prazo geral de cinco anos nem o prazo especial, da lei penal (§ 2º) . A finalidade da prescrição intercorrente, com seu prazo próprio, é a de assegurar a eficiência e celeridade nas apurações administrativas. Seria contrário a essa finalidade a paralisação injustificada do processo por período maior que o triênio estabelecido para a hipótese.
12.19. A extrapolação do prazo de três anos, sem inovação relevante no processo, pode configurar negligência. Por isso, além de se operar a prescrição, deve-se promover a 'apuração da responsabilidade funcional decorrente da paralisação, se for o caso'.
12.20. Especificamente quanto a esta TCE, verificou-se a paralisação do processo por prazo superior ao interregno trienal entre a citação do responsável e o acórdão recorrido. Em 25/5/2017, foi realizado despacho para concessão de prorrogação de prazo (peça 26) e somente em 3/10/2020, então, foi adotada nova providência interna para impulso processual (peça 44) . Desse modo, resta caracterizada a prescrição intercorrente, nos moldes do art. 1º, § 1º, da Lei 9.873/1999. 
g) Conclusão:
12.21. Observa-se, pelos eventos indicados, que restou caracterizada a prescrição intercorrente, nos moldes do art. 1º, § 1º, da Lei 9.873/1999, pois ocorreu a paralização processual por prazo superior a três anos -em 25/5/2017, foi realizado despacho para concessão da prorrogação de prazo requerida e somente em 3/10/2020, então, foi adotada nova providência interna para impulso processual.
13. Está ausente um pressuposto essencial à instauração da tomada de contas especial - documentos e outros elementos probatórios que deem suporte à sua ocorrência.
13.1. O recorrente afirma que está ausente um pressuposto essencial à instauração da tomada de contas especial - documentos e outros elementos probatórios que deem suporte à sua ocorrência, com fundamento nos seguintes argumentos:
a) o art. 5º, parágrafo único, inciso II, da Instrução Normativa TCU 71/2012 estabelece que o ato de instauração da tomada de contas especial deve indicar a situação que teria dado origem ao dano sob apuração, e esta situação, por sua vez, deve ser lastreada em documentos, narrativas e outros elementos probatórios que deem suporte à sua ocorrência (peça 76, p. 13) ;
b) há a notícia de que o município de Limoeiro de Anadia efetivamente prestou contas, conforme menções em diversos documentos da peça inicial (peça 1) e da peça de instrução (peça 3) . Constata-se, inclusive, a notícia de que a prestação de contas realizada pelo município foi no montante de R$ 245.042,90, sendo que aprovados R$ 118.815,00 e reprovados R$ 127.227,90 (peça 1, p. 9-12) . No entanto, o problema é que, a despeito dessa alegada prestação de contas, referida documentação não foi instruída aos autos quando da instauração dessa tomada de contas especial (peça 76, p. 13) ;
c) trata-se de inequívoca violação à norma prescrita no aludido art. 5º, parágrafo único, inciso II, da Instrução Normativa TCU 71/2012, eis que a instrução da documentação analítica do que constituiu a prestação de contas dos recursos sob análise consubstancia-se como elemento probatório indispensável e inafastavelmente necessário ao cotejo dos supostos elementos fáticos e jurídicos justificantes da tomada de contas especial, vale dizer, consubstancia-se em pressuposto essencial à instauração deste procedimento (peça 76, p. 14) ;
d) diz-se essencial e indispensável porque, como se observa, a questão sob análise envolve a impugnação de despesas onde se indicam supostas irregularidades, sem que, no entanto, constem dos autos a documentação analisada pelo órgão (Ministério do Desenvolvimento Social e Combate à Fome) que promoveu a instauração. Com efeito, o objeto de apuração não se trata de mera ausência de prestação de contas, mas sim do entendimento, por aquele órgão executivo federal, de que a prestação de contas apresentada era deficitária, ou seja, a despeito de ter sido apresentada, estaria supostamente carente de mais documentações para a comprovação daquelas despesas demonstradas (peça 76, p. 14) ;
e) na medida em que o objeto de discussão é a apuração de defeitos na prestação de contas, evidente que se faz necessária a apresentação do objeto de análise, ou seja, toda a documentação apresentada como prestação de contas das despesas efetuadas (peça 76, p. 14) ;
f) considerando-se estar diante de procedimento do qual o imputado deve se desvencilhar das alegações, indiscutível que deve constar dos autos os elementos mínimos para o exercício de suas garantias constitucionais do devido processo legal, ampla defesa e contraditório. Sob essa premissa, não havendo a documentação inicial que se revela essencial ao objeto da tomada de contas, não há como esse procedimento prosseguir, sob pena de se tolher o exercício pleno de defesa do imputado (peça 76, p. 15) ;
g) a questão é: não há como o recorrente saber o que faltou na prestação de contas se o acesso ao dossiê documental que fora apresentado ao órgão concedente não lhe fora franqueado. Assim, evidente a ausência de documentação indispensável à instauração da tomada de contas especial (peça 76, p. 16) .
Análise
13.2. Conforme já noticiado pelo recorrente, nos termos do art. 5º da IN TCU 71/2012, a instauração de tomada de contas especial pressupõe a existência de elementos fáticos e jurídicos que indiquem a omissão no dever de prestar contas e/ou dano ou indício de dano ao erário. O ato que determinar sua instauração deve indicar, entre outros, a situação que teria dado origem ao dano ou indício de dano a ser apurado, lastreada em documentos, narrativas e outros elementos probatórios que deem suporte à sua ocorrência.
13.3. Nessa linha, o Relatório do Tomador de Contas Especial 122/2016 (peça 1, p. 172-178) esteve fundamentado nas Notas Técnicas 271 e 7.750/2014, 4.393/2015, 1.020/2016 - 
	  Origem do débito
	Valor original
	Valor atualizado
	Período de atualização

				Data inicial
	Data final

	Item 3.1.9 - Não comprovação de despesas do PETI
	15.800,00
	37.889,64
	5/3/2008
	15/6/2016

	Item 3.4.2 - Não comprovação de despesas do CRAS
	4.620,00
	11.607,90
	7/1/2008
	
	Item 3.4.7 - Ausência de prestação de contas do programa
	69.300,00
	163.802,71
	19/2/2008
	
	Item 3.4.8 - Ausência de documentação solicitada
	36.507,90
	85.946,16
	19/2/2008
	
	Totais
	126.227,90
	299.246,41
		
13.4. No que concerne às despesas com o Programa de Erradicação do Trabalho Infantil-PETI, foi observado (peça 1, p. 36-37) que não foram localizados os cinco processos de pagamento de despesas com pessoal, no valor total original de R$ 15.800,00. Os pagamentos foram realizados com os cheques de número 850017 (emitido em 5/3/2008) , 850023 (emitido em 25/6/2008) e 850029 (emitido em 26/12/2008) .
13.5. No que tange às despesas com o Centro de Referência de Assistência Social - CRAS, foi observado (peça 1, p. 57) que não foram localizados os comprovantes dos pagamentos realizados com recursos provenientes da conta específica do programa, no valor total original de R$ 4.620,00. Os pagamentos foram realizados com os cheques de número 850059 (emitido em 7/1/2008) , 850061 (emitido em 21/1/2008) , 850062 (emitido em 23/1/2008) , 850063 (emitido em 24/1/2008) , 850084 (emitido em 24/4/2008) e 850109 (emitido em 28/10/2008) .
13.6. Na parte relaciona à ausência de prestação de contas do programa observou-se (peça 1, p. 61-62) que não foram apresentados documentos relativos aos pagamentos do Programa de Atenção Integral as Família, no valor total original de R$ 69.300,00. Do mesmo modo, não foi apresentada a documentação que comprovasse os atendimentos realizados, o plano de ação e o controle de distribuição de materiais do programa Piso Básico de Transição-PBT.
13.7. Vê-se, assim, que a presente TCE foi instaurada com esteio em documentos, narrativas e outros elementos probatórios que deram suporte à sua ocorrência. Houve uma fiscalização da CGU na municipalidade que constatou a falta de comprovação das despesas realizadas. Não existe, dessa forma, qualquer prejuízo ao exercício do contraditório e da ampla defesa, pois estão claramente caracterizados os itens de despesa que deveriam ter seus processos de pagamento e documentos de realização e prestação de contas apresentados. Do mesmo modo, o ofício citatório (peça 15) contou com todas as informações necessárias ao exercício do contraditório e da ampla defesa, dado que pormenorizou as despesas impugnadas e os documentos necessários à sua comprovação.
13.8. Embora a prestação de contas tenha sido entregue, observa-se que ela não continha toda a documentação probatória de realização da despesa. Isso porque a Portaria MDS 459/2005 estabeleceu, como instrumento de prestação de contas, o Demonstrativo Sintético Anual da Execução Físico-Financeira do SUAS. Não era necessário, para prestar contas, assim, encaminhar toda a documentação probatória de realização da despesa. 
13.9. Essa simplificação da prestação de contas, entretanto, não se constitui em uma liberação da comprovação das despesas realizadas. Nessa toada, o art. 11 da Portaria MDS 459/2005 era claro em determinar a obrigatoriedade de manutenção dos documentos comprobatórios das despesas realizadas na execução do objeto da transferência (notas fiscais, recibos, faturas, dentre outros legalmente aceitos) :
'Art. 11 As informações lançadas no SUAS Web serão de inteira responsabilidade de seus declarantes, que deverão manter os documentos comprobatórios das despesas realizadas na execução do objeto da transferência (notas fiscais, recibos, faturas, dentre outros legalmente aceitos) , arquivados, na sede do município, Distrito Federal ou estado beneficiário, em boa ordem e conservação, identificados e à disposição do MDS e dos órgãos de controle interno e externo, pelo prazo de 5 (cinco) anos ou pelo prazo determinado em legislações específicas.'
13.10. Cumpre ressaltar que a jurisprudência pacífica desta Corte de Contas atribui ao responsável o dever de prestar contas da integralidade das verbas federais repassadas. Cabe ao gestor o ônus da prova da boa e regular aplicação desses recursos, por meio de documentação consistente. Tal entendimento encontra fundamento na própria Constituição Federal, artigo 70, parágrafo único, que dispõe que 'Prestará contas qualquer pessoa física ou jurídica, pública ou privada, que utilize, arrecade, guarde, gerencie ou administre dinheiros, bens e valores públicos ou pelos quais a União responda, ou que, em nome desta, assuma obrigações de natureza pecuniária', e no artigo 93 do Decreto-lei 200/1967, segundo o qual, 'Quem quer que utilize dinheiros públicos terá de justificar seu bom e regular emprego na conformidade das leis, regulamentos e normas emanadas das autoridades competentes'.
13.11. Desse modo, não está ausente um pressuposto essencial à instauração da tomada de contas especial, uma vez que a TCE foi lastreada em documentos, narrativas e outros elementos probatórios que deram suporte à sua ocorrência, quais sejam: Notas Técnicas 271 e 7.750/2014, 4.393/2015, 1.020/2016 - CPCRFF/CGPC/DEFNAS e no Relatório de Fiscalização 1.368 da CGU, de 12/5/2009.
14. Está comprovada a boa e regular aplicação dos recursos repassados.
14.1. O recorrente considera que está comprovada a boa e regular aplicação dos recursos repassados, com base nos seguintes argumentos:
a) o Conselho Municipal de Assistência Social atestou que, no exercício de 2008, os serviços e ações de Proteção Social Básica e Especial foram desenvolvidos de acordo com as Normas Reguladoras dos Pisos de Proteção Específicos e aplicados nas finalidades propostas, e identificou que, durante aquele ano, não houve interrupção na oferta desses serviços à população do município (peça 76, p. 16) ; 
b) o gestor responsável pela prestação de contas (sucessor do ora recorrente e seu adversário político e inimigo pessoal) afirmou, certamente com o intento de prejudicar o ora recorrente, que este 'deixou a sede da Prefeitura sem qualquer documento'. Não bastasse a afirmação do próprio CMAS da gestão do referido gestor, suas próprias ações são contraditórias uma vez que teria prestado contas dos serviços prestados na gestão do recorrente (como isso teria acontecido se o ora defendente não tivesse deixado os documentos na prefeitura?) e ainda apresentou alguns processos de pagamentos (efetivados na gestão do recorrente) com a manifestação de fl. 131/134 dos autos (peça 1, p. 131 - peça 76, p. 17) ;
c) considerando o atesto do CMAS (da gestão do sucessor do recorrente) no sentido de que os serviços e as ações de Proteção Social Básica e Especial foram prestadas de forma regular, contínua e ininterrupta pela gestão do recorrente no ano de 2008, e, a comprovadamente falsa alegação do gestor que sucedeu o recorrente de que este não haveria deixado qualquer documento na prefeitura, há de se considerar, pois, a possibilidade de que o gestor responsável pela prestação de contas se omitiu em juntar (em ato deliberado para prejudicar seu inimigo pessoal) a respectiva documentação necessária para a prestação e aprovação das contas em comento (peça 76, p. 17) ;
d) é preciso que se deixe bem claro que, assim como nos processos penais e de improbidade administrativa, a responsabilidade objetiva não tem qualquer amparo nos procedimentos de Tomadas de Contas Especiais. É imprescindível que esteja minimamente comprovada a conduta dolosa - ou culposa nos casos analogamente previstos na Lei de Improbidade - do gestor constatada na análise das contas (peça 76, p. 17-18) ;
e) a falha na prestação de contas decorre de exclusiva responsabilidade do gestor que sucedeu o ora recorrente. Com isso, não há que se presumir a existência de dolo e/ou culpa do recorrente, isto porque, em verdade, à acusação é conferido ônus de provar as suas alegações, inclusive a de demonstrar a efetiva constituição da conduta do agente como dolosa ou, em certos casos, gravemente culposa (peça 76, p. 18) ;
f) a falha agitada atinge exclusivamente a prestação de contas que fora apresentada, até mesmo porque, como já anotado acima, resta comprovado nos autos, que o ora recorrente executou os recursos de forma regular e completa, deixando, pois, toda a comprovação na sede prefeitura de Limoeiro de Anadia para os fins que se fizessem necessários: isso é atestado pelo Conselho Municipal de Assistência Social (peça 76, p. 18) ;
g) não se pode caracterizar a culpa. Primeiro porque o defendente não foi simplesmente omisso com a situação apresentada, mas sim, de boa-fé e em atenção à impessoalidade e continuidade da Administração Pública, procedeu e pactuou de forma que a prestação fosse encaminhada de forma correta pelo gestor sucessor. Segundo porque a modalidade culposa, na responsabilização do agente público, há de se observar, verdadeiramente, resquícios de má-fé do agente. E isso, evidentemente, jamais foi observado em qualquer momento da atuação administrativa do recorrente, especialmente, com relação ao referido convênio (peça 76, p. 18) .
Análise
14.2. Inicialmente, convém destacar que, nos termos do art. 10 da Portaria MDS 459/2005, o parecer de avaliação do Demonstrativo Sintético Anual da Execução Físico-Financeira emitido pelo Conselho de Assistência Social era parte integrante do processo de prestação de contas e deveria conter avaliação sobre:
I - a análise da documentação recebida do órgão gestor da assistência social, bem como de sua capacidade de gestão;
II - a execução e a aplicação dos recursos financeiros recebidos na conta do respectivo fundo de assistência social;
III - a qualidade dos serviços prestados.
14.3. A despeito dessa avaliação, o posicionamento do conselho pela regularidade dos serviços prestados não isenta o responsável da guarda da documentação probatória das despesas realizadas, tampouco impediria a atuação fiscalizatória da CGU, conforme disposição expressa do art. 11 da Portaria MDS 459/2005:  
'Art. 11 As informações lançadas no SUAS Web serão de inteira responsabilidade de seus declarantes, que deverão manter os documentos comprobatórios das despesas realizadas na execução do objeto da transferência (notas fiscais, recibos, faturas, dentre outros legalmente aceitos) , arquivados, na sede do município, Distrito Federal ou estado beneficiário, em boa ordem e conservação, identificados e à disposição do MDS e dos órgãos de controle interno e externo, pelo prazo de 5 (cinco) anos ou pelo prazo determinado em legislações específicas.'
14.4. Não resta caracterizada, ainda, qualquer responsabilidade do gestor sucessor pela gestão do recurso. De forma diversa do que apresenta o recorrente, o gestor sucessor apresentou diversos documentos que comprovaram a execução de parte dos recursos repassados. Tivesse aquele gestor agido da forma sugerida pelo recorrente, no sentido de se omitir em juntar a respectiva documentação necessária para a prestação e aprovação das contas, o débito imputado nos presente autos teria valor original de R$ 245.042,90.
14.5. Conforme já noticiado, a jurisprudência pacífica desta Corte de Contas atribui ao responsável o dever de prestar contas da integralidade das verbas federais repassadas. Cabe ao gestor o ônus da prova da boa e regular aplicação desses recursos, por meio de documentação consistente. Tal entendimento encontra fundamento na própria Constituição Federal, artigo 70, parágrafo único, que dispõe que 'Prestará contas qualquer pessoa física ou jurídica, pública ou privada, que utilize, arrecade, guarde, gerencie ou administre dinheiros, bens e valores públicos ou pelos quais a União responda, ou que, em nome desta, assuma obrigações de natureza pecuniária', e no artigo 93 do Decreto-lei 200/1967, segundo o qual, '[q]uem quer que utilize dinheiros públicos terá de justificar seu bom e regular emprego na conformidade das leis, regulamentos e normas emanadas das autoridades competentes'. 
14.6. Ademais, na esfera de atuação do TCU, a responsabilização por irregularidades na gestão de recursos públicos independe de dolo ou má-fé do agente, bastando a configuração do liame causal entre a conduta irregular e o dano. Para atribuição dessa conduta irregular ao responsável, o TCU perscruta a conduta dos agentes sob sua jurisdição examinando a correspondente responsabilidade subjetiva, que tem como um de seus pressupostos a existência de culpa lato sensu. Esta é constituída pelo dolo (ação voluntária) e pela culpa stricto sensu (violação a um dever jurídico por imprudência, imperícia ou negligência) .
14.7. A jurisprudência do Tribunal evoluiu (Acórdão 2391/2018-TCU-Plenário, de relatoria do Ministro Benjamin Zymler; 5.864/2021-TCU-2ª Câmara, de relatoria do Ministro Aroldo Cedraz; 4.771/2019-TCU-1ª Câmara, de relatoria do Ministro Benjamin Zymler) para considerar, no exame da culpabilidade, as inovações trazidas ao ordenamento jurídico por meio da Lei 13.655/2018, que deu novos contornos ao Decreto-Lei 4.657, de 1942 (Lei de Introdução às Normas do Direito Brasileiro) .
14.8. O art. 28 da sobredita Lei, determina que 'o agente público responderá pessoalmente por suas decisões ou opiniões técnicas em caso de dolo ou erro grosseiro'. O art. 12, § 1°, do Decreto 9.830/2019 considera erro grosseiro, por seu turno, aquele manifesto, evidente e inescusável praticado com culpa grave, caracterizado por ação ou omissão com elevado grau de negligência, imprudência ou imperícia. O erro grosseiro, para fins de responsabilização no âmbito desta Corte de Contas, então, é o que decorre de uma grave inobservância de um dever de cuidado, isto é, o que foi praticado com culpa grave.
14.9. Diante do cenário que se colocou nos presentes autos, de ausência de documentos comprobatórios da realização das despesas dos recursos repassados ao município de Limoeiro de Anadia/AL, na modalidade fundo a fundo, para os Programas de Proteção Social Básica-PSB e Proteção Social Especial-PSE, no exercício financeiro de 2008, fica evidente a grave inobservância do dever de cuidado.  
14.10. Assim, não restou comprovada a boa e regular aplicação dos recursos repassados, tendo em vista a falta de parte dos documentos comprobatórios da realização das despesas dos recursos repassados ao município de Limoeiro de Anadia/AL, na modalidade fundo a fundo, para o Programa de Proteção Social Especial (PETI-SSE) , para o Piso Básico Fixo (PBF) e para o Programa de Atenção Integral às Famílias (PAIF) , no exercício financeiro de 2008.
CONCLUSÃO
15. Das análises anteriores, conclui-se que:
a) restou caracterizada a prescrição intercorrente, nos moldes do art. 1º, § 1º, da Lei 9.873/1999, pois ocorreu a paralisação processual por prazo superior a três anos -em 25/5/2017, foi realizado despacho para concessão da prorrogação de prazo requerida e somente em 3/10/2020, então, foi adotada nova providência interna para impulso processual-;
b) não está ausente um pressuposto essencial à instauração da tomada de contas especial, uma vez que a TCE foi lastreada em documentos, narrativas e outros elementos probatórios que deram suporte à sua ocorrência, a saber: Notas Técnicas 271 e 7.750/2014, 4.393/2015, 1.020/2016 - CPCRFF/CGPC/DEFNAS e no Relatório de Fiscalização 1.368 da CGU, de 12/5/2009;
c) não restou comprovada a boa e regular aplicação dos recursos repassados, tendo em vista a falta de parte dos documentos comprobatórios da realização das despesas dos recursos repassados ao município de Limoeiro de Anadia/AL, na modalidade fundo a fundo, para o Programa de Proteção Social Especial (PETI-SSE) , para o Piso Básico Fixo (PBF) e para o Programa de Atenção Integral às Famílias (PAIF) , no exercício financeiro de 2008.
16.  Com base nessas conclusões, propõe-se o provimento do recurso, uma vez caracterizada a prescrição intercorrente, nos moldes do art. 1º, § 1º, da Lei 9.873/1999. 
17. Registre-se, por fim, que, no mérito, não foram carreados quaisquer elementos que pudessem levar a uma alteração da condenação imposta. Dessa forma, caso não houvesse ocorrido a supracitada prescrição intercorrente, o encaminhamento seria pela negativa de provimento ao recurso. 
PROPOSTA DE ENCAMINHAMENTO
18. Ante o exposto, com fundamento nos artigos 32, inciso I; e 33, da Lei 8.443/1992, submetem-se os autos à consideração superior, com posterior encaminhamento ao Ministério Público junto ao Tribunal de Contas da União e ao Gabinete do Relator, propondo:
a) conhecer do recurso interposto e, no mérito, dar-lhe provimento para tornar sem efeito o julgamento pela irregularidade das contas do recorrente, excluindo-se, por consequência, suas condenações em débito e multa;
b) comunicar a deliberação que vier a ser proferida por esta Corte ao recorrente, ao Fundo Nacional de Assistência Social e à Procuradoria da República no Estado de Alagoas."
O titular da Secretaria de Recursos discordou parcialmente do exame proferido pela auditora, notadamente quanto à ocorrência da prescrição intercorrente, nos seguintes termos (peça 101) :
"3. Com a devida licença, divirjo parcialmente do exame precedente, que concluiu pelo provimento do apelo em virtude da suposta incidência da prescrição intercorrente prevista na Lei 9.873/1999 (art. 1º, §1º) , e afastou a responsabilidade do recorrente ante a impugnação parcial das despesas relativas ao Programa de Proteção Social Especial - Programa de Erradicação do Trabalho Infantil (PETI-SSE) - e do Programa de Proteção Social Básica - Piso Básico Fixo (PBF) .
4.  Para fins de exame da incidência do prazo prescricional quinquenal ou intercorrente, deve ser adotado como termo inicial o último dia para a prestação de contas (28/2/2009) , uma vez que não constam informações no Demonstrativo Sintético Anual da Execução Físico-Financeira do Sistema Único de Saúde - SUAS ANO:2008 - a respeito da data em que os documentos foram apresentados (peça 1, pp. 23-27) . Em continuação, verifico as seguintes causas interruptivas destacadas pela instrução antecedente:
a) em 7/9/2009, Relatório de Fiscalização da CGU 1.368 (peça 1, p. 28-66) ; 
b) em 7/2/2014, Nota Técnica 271/2014 - CPCRFF/CGPC/DEFNAS (peça 1, p. 79-92) ; 
c) em 21/8/2014, Nota Técnica 7.750/2014 - CPCRFF/CGPC/DEFNAS (peça 1, p. 135-136) ; 
d) em 20/6/2016, Relatório de TCE 122/2016 (peça 1, p. 172-178) ; 
e) em 8/8/2016, Relatório de Auditoria 901/2016, da Controladoria Geral da União (peça 1, p. 181-183) ; 
f) em 7/10/2016, autuação do presente processo de TCE, visando a apuração de irregularidades;
g) em 10/2/2017, citação do recorrente (peças 15 e 16) ;
h) em 25/5/2017, despacho concedendo prorrogação de prazo para a produção de defesa (peça 26) ;
i) em 16/6/2017, apresentação de alegações de defesa (peças 26-36) ;
j) em 14/5/2020, procuração juntada aos autos pelo então devedor solidário, prefeito sucessor, James Marlan Ferreira Barbosa (peça 38) ;
k) em 24/5/2020, apresentação de alegações de defesa por parte de James Marlan Ferreira Barbosa (peça 41) ;
l) em 4/10/2020, instrução de mérito (peça 44) ;
m) em 2/3/2021, prolação do acórdão condenatório sujeito a recurso.
5. No que se refere à prejudicial de mérito prevista no art. 1º, §1º, da Lei 9.873/1999, a análise da prescrição intercorrente resta prejudicada nos processos já em tramitação no Tribunal, pois a ação de ressarcimento era tratada como imprescritível e as peças que integram a tomada de contas especial, determinadas pelas instruções normativas do TCU, não contemplam informações pormenorizadas quanto ao andamento do procedimento de apuração no âmbito da entidade instauradora da TCE, o que obstaculiza neste estágio a conclusão por eventual paralisação processual por mais de três anos na fase interna de apuração.
6. Com relação ao trâmite no âmbito interno do Tribunal, as causas interruptivas mencionadas nos itens 'j' e 'k' demonstram impulsos processuais, pois em se tratando de devedores solidários, a interrupção da prescrição aplicada a um prejudica aos demais. Incide, nesse caso, regra própria da teoria geral das obrigações, segundo a qual 'a interrupção efetuada contra o devedor solidário envolve os demais' (art. 204, § 1º, do Código Civil) . São consequências próprias da solidariedade (a exemplo da regra de que o credor pode demandar qualquer dos devedores, art. 275 do Código Civil) , que não precisam ser repetidas em cada diploma legal específico.
7. Afastada a tese da incidência do prazo prescricional intercorrente, as demais causas interruptivas enumeradas pela instrução demonstram que não teria se operado a prescrição relativa ao prazo geral quinquenal sob a égide da Lei 9.873/1999.
8. Ante o exposto, considerando que o recorrente não apresenta nesta fase recursal elementos comprobatórios da regularidade na aplicação dos recursos repassados por força dos programas de assistência social, com fulcro nos arts. 32, inciso I, e 33 da Lei 8.443/1992, proponho, com amparo nos demais fundamentos que constam da instrução, o conhecimento e o desprovimento do recurso de reconsideração."
O Ministério Público junto ao TCU, em oitiva regimental, manifestou-se em concordância com o titular da unidade instrutora, no sentido de negar provimento ao recurso, conforme faço transcrever (peça 103) :
"17. Na dicção do art. 1.º, § 1.º, da Lei n.º 9.873/1999, incide a prescrição no procedimento administrativo paralisado por mais de três anos, pendente de julgamento ou despacho, cujos autos serão arquivados de ofício ou mediante requerimento da parte interessada, sem prejuízo da apuração da responsabilidade funcional decorrente da paralisação, se for o caso. A exegese da norma é clara. Interrompida a prescrição por alguma das hipóteses do art. 2.º, o processo não deve ficar sem movimentação por mais de três anos, sob pena de se caracterizar a prescrição intercorrente.
18. Importante consignar que essa espécie de prescrição constitui uma forma de evitar que a inércia e morosidade do Poder Público se estendam indefinidamente, constituindo importante instrumento de segurança e estabilidade das relações jurídicas.
19. A resolução da divergência colocada nestes autos depende de se definir um critério para identificar se o processo permaneceu ou não paralisado, enquanto pendente de julgamento ou despacho. Parece-nos que a interpretação mais adequada e compatível com a lei é aquela que admite que toda movimentação do processo entre duas unidades do Tribunal constitui um fato capaz de demonstrar que ele não ficou paralisado. A juntada de peças é outro fato que denota quebra de inércia no procedimento administrativo, bem como a efetivação de qualquer registro ou cadastro no processo.
20. Em consulta ao histórico destes autos no sistema e-TCU, entre as datas de 25/5/2017 e 3/10/2020, mencionadas na instrução da peça 99, ocorreram os seguintes eventos, listados da data mais nova para a mais antiga:
	01/10/2020 04:13:23
	Público
	Documento Demonstrativo de Débito (Débito de Jorge) juntado ao processo por Secex-TCE

	04/09/2020 18:20:53
	Público
	Unidade responsável técnica alterada de SecexTCE para Secex-TCE/D4 por Secex-TCE

	15/07/2020 12:32:07
	Público
	Registrada a revogação/renúncia da representação legal 5395/2020 (representante KARL HEISENBERG FERRO SANTOS) por Secex-TCE

	24/05/2020 22:21:25
	Público
	Registrada resposta de comunicação do Ofício 0013/2017-TCU/Sec-AL.

	15/05/2020 15:15:22
	Público
	Documento Vista e/ou Cópia (Pedido/Autorização/Recibo) juntado ao processo por Secex-TCE

	15/05/2020 15:12:06
	Público
	Documento Vista e/ou Cópia (Pedido/Autorização/Recibo) (REQUERIMENTO) juntado ao processo por Secex-TCE

	14/05/2020 15:24:46
	Público
	Cadastrada representação legal 5395/2020 (representante KARL HEISENBERG FERRO SANTOS) por Secex-TCE

	14/05/2020 15:24:46
	Público
	Cadastrada representação legal 5394/2020 (representante Bruno Mendes) por Secex-TCE

	19/05/2019 10:34:51
	Público
	Processo enviado de Seproc para Secex-TCE/Secex-TCE/D4. (4ª Diretoria da Secex-TCE) 

	17/04/2019 09:00:01
	TCU
	Enviado para SEPROC

	10/04/2019 17:32:04
	Público
	Unidade responsável técnica alterada de Sec-AL para SecexTCE por Sec-AL

	29/03/2019 13:08:49
	Público
	Processo enviado de Sec-AL para EXTINTA PJ TCE Estados/PJ TCE Estados - Assistência Social. (PJ TCE Estados - Assistência Social) 

	29/03/2019 13:08:20
	Público
	Unidade responsável técnica alterada de SEC-AL/D para Secex-TCE por Sec-AL

	27/12/2018 00:00:01
	Público
	Relatoria alterada de MIN-JM para MIN-RC

	20/06/2017 18:13:29
	Público
	Juntada resposta de comunicação por unidade SECEX-AL

	20/06/2017 18:13:29
	Público
	Juntada resposta de comunicação por unidade SECEX-AL

	20/06/2017 18:13:29
	Público
	Juntada resposta de comunicação por unidade SECEX-AL

	20/06/2017 18:13:28
	Público
	Juntada resposta de comunicação por unidade SECEX-AL

	20/06/2017 18:13:28
	Público
	Juntada resposta de comunicação por unidade SECEX-AL

	20/06/2017 18:13:28
	Público
	Juntada resposta de comunicação por unidade SECEX-AL

	20/06/2017 18:13:27
	Público
	Juntada resposta de comunicação por unidade SECEX-AL

	20/06/2017 18:13:27
	Público
	Juntada resposta de comunicação por unidade SECEX-AL

	20/06/2017 18:13:27
	Público
	Juntada resposta de comunicação por unidade SECEX-AL

	20/06/2017 18:11:55
	Público
	Juntada resposta de comunicação por unidade SECEX-AL

21. Constata-se, pela lista de eventos da tabela acima, que não ocorreu a prescrição intercorrente na fase externa desta TCE, tendo em vista que o processo não ficou paralisado por mais de três anos.
22. Considerando que o recorrente não conseguiu reunir elementos em suas alegações que justifiquem a reforma da condenação imposta, e que não se verificou, a partir da documentação dos autos, a ocorrência da prejudicial de mérito da prescrição, nos termos da Lei n.º 9.873/1999, entende-se que o encaminhamento deva ser pela negativa de provimento ao recurso.
23. Pelo exposto, esta representante do Ministério Público de Contas propõe conhecer do recurso de reconsideração interposto pelo Senhor Jorge Nivaldo Ribeiro de Albuquerque contra o Acórdão n.º 3.027/2021-TCU-2.ª Câmara, para, no mérito, negar-lhe provimento."
É o Relatório.

Marcelo Jose Bulhões Magalhaes (54.229/OAB-DF) e Hugo Veloso Cavalcante (14.747/OAB-AL), representando Jorge Nivaldo Ribeiro de Albuquerque.

Procuradora-Geral Cristina Machado da Costa e Silva.

TOMADA DE CONTAS ESPECIAL. FUNDO NACIONAL DE ASSISTÊNCIA SOCIAL. PROGRAMAS DE PROTEÇÃO SOCIAL BÁSICA E PROTEÇÃO SOCIAL ESPECIAL. EXERCÍCIO DE 2008. COMPROVAÇÃO PARCIAL DAS DESPESAS. CONTAS IRREGULARES. DÉBITO E MULTA. EMBARGOS DE DECLARAÇÃO. REJEIÇÃO. RECURSO DE RECONSIDERAÇÃO. CONHECIMENTO. ARGUMENTOS INSUFICIENTES PARA REFORMA DO JULGADO. NEGATIVA DE PROVIMENTO.

TOMADA DE CONTAS ESPECIAL (TCE)

Secretaria de Recursos (Serur); Secretaria de Controle Externo de Tomada de Contas Especial (SecexTCE).

Em julgamento, recurso de reconsideração interposto por Jorge Nivaldo Ribeiro de Albuquerque, ex-prefeito do Município de Limoeiro de Anadia/AL (gestão 2005-2008) , contra o Acórdão 3027/2021-TCU-Segunda Câmara, por meio do qual este Tribunal, no que interessa à presente impugnação, julgou irregulares as suas contas, condenando-o em débito, no valor total original de R$ 89.711,22, e multa, no valor de R$ 20.000,00.
A tomada de contas especial (TCE) que deu origem a estes autos foi instaurada pelo então Ministério do Desenvolvimento Social e Combate à Fome (MDS) , atual Ministério da Cidadania, em razão da impugnação parcial de despesas dos recursos repassados ao ente federativo, na modalidade fundo a fundo, para os programas de Proteção Social Básica (PSB) e Proteção Social Especial (PSE) , no exercício financeiro de 2008.
O débito decorreu da não comprovação de despesas relativas ao Programa de Erradicação do Trabalho Infantil (PETI) , ao Piso Básico Fixo (PBF) , e ao Programa de Atenção Integral às Famílias (PAIF) . As irregularidades causadoras do dano foram constatadas pela Controladoria-Geral da União (CGU) em fiscalização no município, realizada entre 20/5/2009 e 7/8/2009. 
Nesta oportunidade, o recorrente buscou impugnar a decisão desta Corte aduzindo, em síntese, as seguintes questões, conforme mais bem exposto no relatório precedente:
2.1. Ocorrência da prescrição; 
2.2. Ausência de pressuposto essencial à instauração da TCE, no caso, documentos e outros elementos probatórios que deem suporte à sua ocorrência; e 
2.3. Comprovação da boa e regular aplicação dos recursos repassados.
Após examinar as razões recursais, a auditora responsável pela instrução do recurso propôs, com a anuência do diretor da unidade, dar-lhe provimento para tornar sem efeito o julgamento pela irregularidade das contas do recorrente, excluindo-se, por consequência, suas condenações em débito e multa. Em fundamento, concluiu ter ocorrido a prescrição intercorrente prevista no art. 1º, § 1º, da Lei 9.873/1999, tendo em vista a paralisação do processo por prazo superior a três anos.
O titular da Secretaria de Recursos discordou parcialmente desse exame, notadamente quanto à incidência da prescrição intercorrente, propondo, com amparo nos demais fundamentos que constam da instrução, o desprovimento do recurso de reconsideração. Nesse mesmo sentido manifestou-se o Ministério Público junto ao TCU (MPTCU) .
Feita essa breve contextualização, passo a decidir.
II
Preliminarmente, ratifico o despacho exarado no sentido de que o presente recurso deve ser conhecido, por preencher os requisitos de admissibilidade previstos nos arts. 32, inciso I, e 33 da Lei 8.443/1992.
Quanto ao mérito, acolho o encaminhamento sugerido pelo titular da Serur e pelo Ministério Público junto ao TCU, razão pela qual incorporo seus fundamentos às minhas razões de decidir.
Com relação à prescrição da pretensão ressarcitória, adoto o posicionamento clássico e há muito reiterado desta Corte pela imprescritibilidade.
No que se refere ao entendimento fixado a partir do RE 636.886/AL (Tema 899 da repercussão geral) ao presente caso, limito-me a registrar o que restou consignado pelo próprio relator, Ministro Alexandre de Moraes  (destaques acrescidos) :
"Os argumentos acima elencados conduzem à conclusão no sentido de que a pretensão executória de título executivo proveniente de decisão do TCU da qual resulte imputação de débito ou multa é prescritível; e, portanto, a ela se aplica o prazo prescricional da Lei de Execução Fiscal.
Nenhuma consideração houve acerca do prazo para constituição do título executivo, até porque esse não era o objeto da questão cuja repercussão geral foi reconhecida no Tema 899, que ficou adstrito, como sobejamente já apontado, à fase posterior à formação do título."
Na minha compreensão, diante dessa decisão e da inexistência de lei específica tratando do tema, o TCU terá necessariamente que suprir essa lacuna legislativa definindo as consequências da prescrição, tais como o prazo, o início da contagem e as causas de interrupção.
Ao apreciar o TC Processo 000.006/20173, o Tribunal decidiu remeter a análise do tema ao processo que será criado em decorrência do Acórdão 459/2022-TCU-Plenário (redator Ministro Walton Alencar Rodrigues) . Essa decisão expediu comando à Secretaria-Geral de Controle Externo desta Casa para que fosse formado um grupo técnico de trabalho destinado a apresentar projeto de ato normativo que discipline "o tema da prescrição da pretensão ressarcitória e da prescrição da pretensão punitiva no âmbito do controle externo, tendo por base jurisprudência predominante do Supremo Tribunal Federal, adequando-a às especificidades das diversas formas de atuação do Tribunal de Contas da União".
Dessa forma, até a conclusão desse trabalho, permanecem vigentes, em relação à prescrição da pretensão sancionatória, as regras do Acórdão 1441/2016-TCU-Plenário, e quanto à pretensão ressarcitória, a imprescritibilidade.
Especificamente quanto à pretensão punitiva, entre o dia seguinte ao término do prazo final para a entrega da prestação de contas, 1º/3/2009, e a data do despacho que autorizou a citação do recorrente (causa interruptiva) , 19/10/2016, passaram-se pouco mais de sete anos, não ocorrendo, portanto, o decurso do prazo decenal, nos termos fixados pelo Acórdão 1441/2016-TCU-Plenário.
Com relação aos demais argumentos recursais, acompanho as conclusões da auditora responsável pela instrução do feito, a qual contou, nesses pontos, com a concordância do corpo diretivo da unidade e do MPTCU. 
O recorrente suscita o inciso II do art. 5º da Instrução Normativa TCU 71/2012 para afirmar que faltaria ao presente processo um de seus pressupostos, qual seja, "a situação que teria dado origem ao dano ou indício de dano a ser apurado, lastreada em documentos, narrativas e outros elementos probatórios que deem suporte à sua ocorrência". 
Não verifico a falha alegada, tendo em vista ter sido a circunstância causadora do dano adequadamente apontada. No caso, a situação se referiu à ausência de comprovação de despesas, uma vez que não foram trazidos elementos aptos a demonstrar o correto emprego dos recursos federais repassados ao município no exercício de 2008. 
Vale lembrar ser do gestor o dever de prestar contas e demonstrar a regular aplicação dos recursos públicos, conforme preconiza a Constituição Federal, no art. 70, parágrafo único, bem como normas infraconstitucionais, a exemplo do art. 93 do Decreto-Lei 200/1967 e do art. 145 do Decreto 93.872/1986. Nessa linha, verifico que a presente TCE encontra-se lastreada em documentos e outros elementos probatórios, tais como as notas técnicas emitidas pela Coordenação Geral de Prestação de Contas do então Ministério do Desenvolvimento Social e Combate à Fome e o próprio relatório da fiscalização promovida pelo controle interno. 
Não acolho, por fim, o argumento de que restaria comprovada a boa e regular aplicação dos recursos repassados. Conforme mencionei e ao contrário do que alega o recorrente, falta, no caso, parte dos documentos comprobatórios da realização de despesas referentes ao Programa de Proteção Social Especial (PETI-SSE) , ao Piso Básico Fixo (PBF) e ao Programa de Atenção Integral às Famílias (PAIF) , no exercício financeiro de 2008.
Quanto aos demais apontamentos do recurso, por dever de síntese e objetividade processuais, remeto à instrução reproduzida no relatório que compõe esta decisão, a qual, à exceção da prescrição, acolho como fundamento.
Sendo assim, ante a ausência de elementos capazes de alterar o juízo anteriormente formulado, não é possível reformar o julgado, como pretende o recorrente. Feitas essas considerações, entendo que deve ser negado provimento ao recurso, mantendo-se inalterada a deliberação ora impugnada.
	Ante o exposto, voto por que o Tribunal adote o Acórdão que ora submeto à deliberação deste Colegiado.
TCU, Sala das Sessões, em 2 de agosto de 2022.
Ministro BRUNO DANTAS 
Relator